【裁判字號】    98,易,2383
【裁判日期】    981008
【裁判案由】    詐欺
【裁判全文】
臺灣臺中地方法院刑事判決              98年度易字第2383號
公  訴  人  臺灣臺中地方法院檢察署檢察官
被      告  乙○○
上列被告因詐欺案件，經檢察官提起公訴（98年度偵字第11380
號），本院判決如下：
      主  文
乙○○幫助意圖為自己不法之所有，以詐術使人將本人之物交付
，處有期徒刑肆月，如易科罰金，以新臺幣壹仟元折算壹日。
      犯罪事實
一、乙○○明知個人在金融機構帳戶之金融卡係供自己使用之重
    要理財工具，關係個人財產、信用之表徵，且可預見金融卡
    及其密碼資料如交予他人使用，極易被利用為與財產有關之
    犯罪工具，使犯罪更難查緝，竟不顧他人可能遭受財產上損
    害之危險，而基於縱若其所提供之金融機構帳戶被利用作為
    遂行他人詐欺取財之行為使用，亦不違背其本意之幫助犯意
    ，於民國97年8 月26日至同年月28日間某日，在不詳地點，
    以不詳之代價，將其在中國信託商業銀行股份有限公司（下
    稱中國信託銀行）北臺中分行所申設之帳號000000000000號
    帳戶之存摺、金融卡（含密碼），交付予真實姓名、年籍均
    不詳之人，容任該人所屬之詐欺集團成員使用其帳戶以遂行
    詐欺取財犯罪。嗣該詐欺集團成員取得上開乙○○交付之帳
    戶存摺等資料後，即共同基於意圖為自己不法之所有之犯意
    聯絡，由不詳成員利用網際網路，在奇摩交友網站上刊登交
    友訊息，並於97年8 月30日0 時許，透過網路向丙○○佯稱
    ：係在臺南縣永康市○○路附近從事美容按摩服務，欲約丙
    ○○前往永康市○○路425 號見面云云，俟丙○○依約前往
    時，再接續撥打電話向丙○○偽稱：須至提款機確認身分云
    云，丙○○信以為真而陷於錯誤，遂依對方指示至提款機操
    作，而於當日上午0 時46分許、1 時19分許，接續轉帳新臺
    幣（下同）3,000 元、10,000元至乙○○之上開帳戶內，復
    再依對方指示，於當日上午1 時55分許、1 時56分許、3 時
    22分許，在中國信託銀行之自動付款設備，接續將現金9,
    000 元、1,000 元、17,000存入乙○○之上開帳戶內。嗣丙
    ○○察覺情況有異，得知受騙，經報警處理，始由警進而循
    線查知上情。
二、案經臺南縣警察局永康分局報告臺灣臺南地方法院檢察署呈
    請臺灣高等法院檢察署核轉臺灣臺中地方法院檢察署，再呈
    請臺灣高等法院檢察署核轉臺灣桃園地方法院檢察署後，呈
    請臺灣高等法院檢察署核轉臺灣臺灣臺中地方法院檢察署檢
    察官偵查起訴。
        理  由
一、按被告以外之人（包括證人、鑑定人、告訴人、被害人及共
    同被告等）於審判外之陳述，雖不符刑事訴訟法第159條之1
    至之4等4條之規定，而經當事人於審判程序同意作為證據，
    法院審酌該言詞陳述或書面陳述作成時之情況，認為適當者
    ，亦得為證據。當事人、代理人或辯護人於法院調查證據時
    ，知有刑事訴訟法第159條第1項不得為證據之情形，而未於
    言詞辯論終結前聲明異議者，視為有前項之同意，刑事訴訟
    法第159條之5定有明文。查本案檢察官與被告於本院言詞辯
    論終結前並未爭執本院下列所引用之證據之證據能力，並均
    同意作為證據使用，本院審酌各該證據資料並無顯不可信或
    違法不當之瑕疵，以之作為證據應屬適當，該等證據自均具
    有證據能力，合先敘明。
二、訊據被告乙○○固坦承申設上開中國信託銀行帳戶，並於97
    年8 月26日申請補發該帳戶存摺之事實，惟矢口否認有何幫
    助詐欺取財犯行，辯稱：上開帳戶係伊擔任建教生時，由任
    職公司所協助申設，伊將帳戶存摺放在公司，金融卡則自行
    保管，嗣伊離職後，因存摺放在公司不見了，伊乃於97年8
    月26日向銀行申請補發存摺，並將新存摺連同金融卡放置在
    皮包中，約1 星期後始發現存摺及金融卡均已遺失，伊不清
    楚為何有人知悉伊金融卡密碼云云。經查：
  (一)上開中國信託銀行帳戶，係被告所申設乙節，除經被告供承
    在卷外，並有中國信託銀行97年9 月12日中信銀集作字第97
    510210號函檢送之上開帳戶開戶資料1 份附卷可稽（見警卷
    第21至29頁）。又證人即被害人丙○○於上揭犯罪事實欄所
    載時、地，遭人以如犯罪事實欄所載之詐術詐騙，致陷於錯
    誤，而先後將總計40,000元之款項轉帳存入被告之上開中國
    信託銀行帳戶之事實，業據證人丙○○於警詢時指述綦詳（
    見警卷第10至12頁），並有客戶交易明細表影本5 紙（見警
    卷第17至18頁）、網頁資料（見警卷第16頁）及中國信託銀
    行函送之被告所有上開帳戶歷史交易查詢各1 份（見警卷第
    30至31頁）在卷足憑。足證上開被告所有之上開中國信託銀
    行帳戶確係供詐欺集團用以向被害人詐騙款項之用。
  (二)按刑法上之故意，分直接故意（確定故意）與間接故意（不
    確定故意），「行為人對於構成犯罪之事實，明知並有意使
    其發生者」為直接故意，「行為人對於構成犯罪之事實，預
    其發生而其發生並不違背其本意者」為間接故意。又按今日
    一般人至銀行或郵局開設帳戶並非難事，如非供犯罪之非法
    使用，衡情自無置自己名義帳戶不用，而取得他人帳戶使用
    之必要。又衡諸金融存款帳戶事關存戶個人財產權益之保障
    ，除非本人或與本人親密關係者，難認有何理由可自由流通
    使用該存摺，而一般人均有妥為保管防阻他人任意使用之認
    識，縱因特殊情況偶有交他人使用之需，亦必然深入瞭解用
    途再行提供以使用，方符常情；且存摺、提款卡等有關個人
    財產、身分之物品，其本身並無任何交易之價值，且倘若淪
    落不明人士手中，更極易被利用為與財產犯罪有關之犯罪工
    具；是無正當理由，將帳戶提供他人使用，客觀上足可預見
    其目的，係欲以該金融帳戶供作犯罪出入之帳戶或其他不法
    目的，否則應無隱匿自己名義帳戶而購買他人金融帳戶使用
    之必要。且邇來利用電話或報紙刊登廣告詐欺取財之犯罪類
    型層出不窮，該等犯罪多數均係利用人頭帳戶作為出入帳戶
    ，並經媒體廣為披載，此應為一般人本於一般認知能力所易
    於意會者，凡對社會動態尚非全然不予關注者均能知曉。
  (三)被告雖以前揭情詞置辯，惟查：(1)被告於警詢時供稱上開帳
    戶係伊於美髮店實習時開設作為薪資轉帳使用，離職後因該
    帳戶已久未使用，故直至收到警方通知書後，始發現上開銀
    行存摺及金融卡遺失等語（見警卷第2 至3 頁）；於偵查中
    辯稱：上開存摺及提款卡均係由伊保管，伊搬家後收到法院
    通知後才發現存摺及提款卡均不見了，但發後遺失後，並未
    報案或掛失等語（見98年度偵字第11380 號卷第5 至6 頁）
    ；於本院98年8 月25日準備程序改稱：上開帳戶存摺放在公
    司，金融卡則由伊保管，因伊去年6 月離職後，存摺仍放在
    公司，沒有再使用，後來伊母親要求伊辦理存摺補發，但已
    來不及，沒2 、3 天就收到通知了，伊共遺失存摺2 本、金
    融卡1 張，不清楚為何有人知悉伊金融卡密碼等語（本院卷
    第20頁反面至21頁）；於本院98年9 月24日審理期日則稱：
    伊離職後沒有再使用上開帳戶，也不知道存摺放在哪裏，後
    來因伊母親欲使用該帳戶，伊乃於97年8 月26日申請存摺補
    發，當時金融卡還在，伊遂將補發之存摺及金融卡放在皮包
    內，之後約1 個星期才發現存摺與金融卡遺失，但隔天即收
    到台南縣警察局之通知等語；足見被告對於上開帳戶存摺及
    金融卡存放位置、保管情形及發現遺失時點等節，前後所述
    矛盾不一，已難採信。(2)按金融帳戶存摺、印章、金融卡為
    個人理財之重要工具，被告既於係高中畢業，從事美髮業（
    見警卷第1 頁被告調查筆錄教育程度及職業欄），依其智識
    、能力，理應將上開銀行之帳戶存摺及金融卡妥善保管，如
    有遺失、失竊之情事，亦應立即申報掛失；尤以時下相關金
    融帳戶遭犯罪集團利用之新聞報導層出不窮，政府亦不遺餘
    力地提醒民眾注意、警覺，苟若遺失或失竊，應無不加理會
    之可能。又被告於偵查中亦供承發現存摺及金融卡遺失後，
    並未辦理掛失或報案等情，此已與常情有所不符。復參酌基
    於使用他人帳戶從事財產犯罪者之立場，渠等既知以他人之
    帳戶掩飾犯行，當亦明瞭社會上一般正常之人如遇帳戶存摺
    、金融卡失竊情事，為防止竊取者擅領存款或擅用帳戶，必
    於發現後立即向金融機構辦理掛失，在此情形下，若猶然以
    各該被竊帳戶，作為指示被害人匯入款項之犯罪工具，即有
    可能無法提領犯罪所得，致渠等大費周章從事之犯行成空。
    是以從事財產犯罪者，若非確信該帳戶所有人不會辦理掛失
    ，當不至於以該帳戶從事於財產犯罪。(3)就卷附上開銀行帳
    戶歷史交易查詢報表觀之，被告於97年8 月26日申請掛失存
    摺補發後，當日之結存金額僅餘50元，嗣於同年月28日即有
    現金4,000 元存入，旋於同日分2 次以金融卡提領，以測試
    該銀行帳戶是否有遭凍結停用情形，嗣測試無疑，即於同年
    月28日及29日分別轉帳4,000 元及15,000元至該帳戶，並均
    於轉帳當日以金融卡提領一空，再於同年月30日，對被害人
    丙○○實施詐騙，致使被害人於受騙當日將共40,000元之款
    項轉帳、存入上開帳戶內，且於匯款當日又旋即被提領一空
    ，倘被告辯稱上開帳戶之存摺、金融卡等物係於97年8 月26
    日補發存摺後遺失為真，則該詐欺集團又豈願甘冒該帳戶於
    失竊後隨時有被掛失止付之風險，而誘騙被害人匯入款項之
    理？足見該詐欺集團於向被害人詐欺時，應確有把握該帳戶
    不會被帳戶所有人掛失止付。況且，依上開交易明細表所示
    ，該詐欺集團有以至自動櫃員機使用金融卡輸入密碼之方式
    提領被害人匯入被告所有上開銀行帳戶之款項，倘非密碼持
    有人即被告將金融卡密碼提供詐欺集團知悉，該詐欺集團又
    如何能使用金融卡提款？從而，本案被告應有於97年8 月26
    日補發上開帳戶存摺後至同年月28日間某日，將上開帳戶存
    摺、金融卡及密碼，在不詳地點，以不詳代價，交付予真實
    姓名、年籍均不詳之人，進而容任犯罪集團使用其帳戶作為
    犯罪工具之事實，堪以認定。
  (四)綜上所述，被告所辯顯係事後飾卸之詞，不足採信。本案事
    證明確，被告犯行堪以認定，自應依法論科。
三、按刑法上之幫助犯，係對於犯罪與正犯有共同之認識，而以
    幫助之意思，對於正犯資以助力，而未參與實施犯罪之行為
    者而言，迭據最高法院著有75年度臺上字第1509號、84年度
    臺上字第5998號及88年度臺上字第1270號判決意旨可供參照
    。是以，如未參與實施犯罪構成要件之行為，且係出於幫助
    之意思提供助力，即屬幫助犯，而非共同正犯。本案被告乙
    ○○提供銀行帳戶金融卡及密碼予真實姓名、年籍均不詳之
    人使用，雖然使該人及所屬詐欺集團成員得共同基於詐欺取
    財之犯意，向被害人詐取財物，並以被告所提供之銀行帳戶
    供作指定匯款之帳戶，規避檢警機關之追緝，以遂行其詐欺
    取財之犯行，然被告單純提供帳戶供人使用之行為，並不等
    同於向被害人施以欺罔之詐術行為，且亦無證據證明被告有
    參與詐欺取財犯行之構成要件行為，是被告提供帳戶金融卡
    及密碼供人使用之行為，對於該詐欺集團成員遂行詐欺取財
    犯行，資以助力，揆諸上開判決意旨，核被告所為，係犯刑
    法第30條第1 項前段、第339 條第1 項之幫助詐欺取財罪。
    又被告幫助他人犯前開詐欺取財罪，依刑法第30條第2 項之
    規定，按正犯之刑減輕之。爰審酌被告任意將銀行帳戶交予
    他人使用，不顧該帳戶可能遭他人用以作為犯罪工具，逃避
    犯罪之查緝，嚴重破壞社會治安及有礙金融秩序，助長犯罪
    歪風，並增加追緝犯罪及被害人尋求救濟之困難，然被害人
    遭詐騙金額尚屬非鉅，及被告犯罪後未能坦承犯行等一切情
    狀，量處如主文所示之刑，並諭知易科罰金之折算標準。
據上論斷，應依刑事訴訟法第299 條第1 項前段，刑法30條第1
項前段、第2 項、第339 條第1 項、第41條第1 項前段，刑法施
行法第1 條之1 第1 項、第2 項前段，判決如主文。
本案經檢察官甲○○到庭執行職務。
中    華    民    國    98    年    10    月    8     日
                  刑事第十七庭  審判長法  官  陳玉聰
                                      法  官  簡芳潔
                                      法  官  劉惠娟
以上正本證明與原本無異。
如不服本判決應於收受判決後10日內向本院提出上訴書狀，並應
敘述具體理由；其未敘述上訴理由者，應於上訴期間屆滿後20日
內向本院補提理由書（均須按他造當事人之人數附繕本）「切勿
逕送上級法院」。
告訴人或被害人對於判決如有不服具備理由請求檢察官上訴者，
其上訴期間之計算係以檢察官收受判決正本之日期為準。
                                      書記官  童淑芬
中    華    民    國    98    年    10    月    8     日
附錄論罪科刑法條：
刑法第339 條第1 項
意圖為自己或第三人不法之所有，以詐術使人將本人或第三人之
物交付者，處五年以下有期徒刑、拘役或科或併科一千元以下罰
金。


司法院資訊處製作；財團法人民間司法改革基金會備份。
